【裁判字號】    94,竹勞簡,11
【裁判日期】    950127
【裁判案由】    給付薪資
【裁判全文】
臺灣新竹地方法院民事簡易判決       94年度竹勞簡字第11號
原      告  丙○○
訴訟代理人  甲○○
被      告  東盈光電科技股份有限公司
法定代理人  乙○○
訴訟代理人  丁○○
上列當事人間給付薪資事件，本院於民國95年1月11日辯論終結
，判決如下：
    主  文
被告應給付原告新台幣萬伍仟肆佰壹拾陸元。
原告其餘之訴駁回。
訴訟費用由被告負擔十分之一，餘由原告負擔。
本判決第一項得假執行。但被告以新台幣萬伍仟肆佰壹拾陸元
為原告預供擔保，得免為假執行。
    事實及理由
一原告主張：
(一)其自民國93年3月1日起任職於被告公司並擔任營業處部門經理
  一職，94年2月4日被告公司核發93年度年終獎金，全公司之員
  工均有一定基數之年終獎金，唯獨原告從未獲得任何年終獎金
  。
(二)被告公司於農曆過年前並無任何正式書面公告年終獎金發放標
  準，僅法定代理人乙○○先生口頭表示，生產線作業人員核發
  兩個月基數年終獎金，營業處各組員核發0.5個月基數年終獎
  金，各部門經理核發0.5個月基數年終獎金，直到94年2 月4日
  核發後，原告始發現全公司上下只有原告未獲發給任何基數之
  年終獎金，待春節假期後，被告公司於94年2月14日恢復上班
  ，經原告追問被告公司人事兼薪資人員，何以原告未能領取年
  終獎金，惟其不肯明示理由，至同年2月25日亦不見被告公司
  有任何說明，經原告向科學園區管理局勞資組投訴後，被告於
  協調會中始以原告績效不佳、於年終獎金核發日前已提出離職
  而拒絕核發，原告頓時感受到強烈不平等之待遇，原告於工作
  上無重大過失，被告片面以原告要離職而不發放年終獎金，造
  成原告心情沮喪，且為了主張權利，耗費相當多精神，被告侵
  害了原告的名譽，另被告總經理也多次向其他員工表示就是不
  發年終獎金給原告，更另原告覺得飽受歧視，爰起訴基於兩造
  間之聘僱契約請求被告給付0.5個月基數之年終獎金新台幣（
  下同）35,416元及基於侵權行為之法律關係請求被告賠償精神
  折磨以10個0.5個月基數之薪資作為補償之354,160元，上開金
  額共389,576元，並聲明：被告應給付原告389,576元。
(三)對被告抗辯之陳述：
1.被告辯稱陸偉松經理亦因績效不良而未領到年終獎金云云，經
  查陸偉松在年終獎金發放時已轉任為顧問，在獎金發放當時是
  顧問身分，並非屬經理級之員工。另外被告是在94年2 月4日
  才決定年終獎金發放標準，總經理也是在94年2月4日才對所屬
  經理加以考核。
2.被告另辯稱公司營運呈現虧損，得不發放年終獎金云云，惟查
  被告公司2004年的業績較2003年成長百分之34，被告公司雖然
  自2001年至2004年營運都呈現虧損的情形，但原告僅參與2004
  年部分。至於原告應達到每個月100萬元業績部分，原告是部
  分業務經理，被告公司業務有按區域作劃分，分為歐洲區、美
  國區、亞洲區等，又業績應以整年度為準，而非僅看每個月的
  業績，原告任職被告公司之際並不知道被告公司業務的年度目
  標，原告都是和前一年度作比較，雖於例行會議中有報告每個
  人的達成率，但也不是年度一開始就說的，是中途才說的，另
  原告沒有不假外出。至於被告主張原告請假十多次，原告都是
  請特休，均循被告公司請假的相關規定。
二被告則以：
(一)勞動基準法第29條規定「事業單位於營業年度終了結算，如有
  盈餘，除繳納稅捐、彌補虧損及提列股息、公積金外，對於全
  年工作並無過失之勞工，應給予獎金或分配紅利。」，按此條
  文，被告公司因營運虧損，得不發放年終獎金，且被告聘僱原
  告時，原告即知被告公司並未約定保證發放年終獎金。被告公
  司於93年度結算，呈現虧損41,851仟元，被告衡量雖營運鉅額
  虧損，惟體諒員工表現辛苦，仍視個人工作表現良寙而酬發不
  等之年終獎金。
(二)被告93年年終獎金之發放，經理級人員凡績效考核之成績未達
  最低要求者，始不發放年終獎金。原告任職於被告公司期間其
  工作績效，按其上級所做績效考核，為表現不良及績效不彰，
  無法符合最基本要求，是故評定年終獎金為零。原告所述「公
  司上下只有其本人未核發任何基數」及「其本人有強烈受到不
  公平待遇之感覺」，並非事實，原告工作表現績效不彰已連帶
  使其上級主管受到處分，該主管之年終獎金亦為零，且被告公
  司亦有陸偉松經理因考績因素未能領取年終獎金。
(三)被告公司總經理於每週例行的主管會議上向大家說因為公司營
  運虧損希望大家能共體時艱，但未於會議中明示年終獎金的發
  放標準，只是私底下跟主管說明時有說經理級原則上是0.5個
  月獎金，在績效考核時有跟全體員工說明績效考核會影響獎金
  之發放，考績及獎金之發放均以主管的評量為標準。而被告公
  司93年度的年終獎金的發放標準係根據所有人的考績，再細分
  績效、工作能力、工作態度等項目加以評核，在水準之上給
  0.5個月年終獎金，低於評核的標準會給低於0.5 個月年終獎
  金，甚至於是零。發放標準是等考績出來後，依據被告公司盈
  虧情況來決定。而原告之主管為總經理，依照總經理所打的考
  績，因原告所負責業務銷售績效不彰，最後決定不發給原告年
  終獎金。
(四)被告公司總經理打原告績效的標準為，第一原告要每個月達到
  100萬元的業績：然原告有3個月業績是零，最好的業績是42萬
  元，平均每個月是13萬元，距離目標100萬元的標準差太多了
  ；第二是工作態度：原告經常在下午二、三點藉口出去買果汁
  ，嗣才跚跚回公司，被告之法定代理人曾親眼目睹二、三次，
  另原告在93年10月29日至12月31日每隔一星期就要請假一個小
  時，共請假十餘次，原告係運用其特休的權利固定於每個星期
  五下午特休，經被告加以勸誡，惟原告亦復如是；另原告曾經
  寄電子郵件給被告之法定代理人，並直呼其名字；被告要求人
  事葉小姐當業務，但原告認為他沒有資格，並要葉小姐謹守本
  分，其他業務人員的人事資料（含薪水及履歷）原告要求在一
  星期內看過，因原告認為他是業務部經理，故要看總經理及人
  事所核定的業務人員。且原告對其他同事的態度也不好，此可
  由原告所寄給被告的電子郵件中，原告與一位同仁Nevis一起
  拜訪大陸共十家廠商，經由原告介紹，有二次原告要該同仁上
  台，然該同仁臨時怯場，遂引起原告不悅，原告要求該名同仁
  在週日整理完成所有的客戶會議紀錄，若無完成，休怪原告無
  情等語。
(五)被告公司於每個星期一及星期五上午都開會，每次開會都有報
  告每個人的績效達成率，故每個月績效為100萬元是顯而易見
  的。另2003年被告公司的業務只有二位，而2004年的業務卻有
  6位，故達成績效的標準是不一樣的。
(六)綜上，爰聲明：原告之訴駁回；訴訟費用由被告負擔；如受不
  利之判決，願供擔保請准免為假執行。
三兩造不爭執事項：
(一)原告於93年3月1日起任職被告公司擔任營業部經理。
(二)原告於94年2月4日凌晨寄發辭職之電子郵件予被告公司總經理
  法定代理人乙○○及人事副理丁○○。
(三)被告於94年2月4日決定93年度年終獎金之發放標準，其中經理
  之年終獎金原則上係以0.5個月計算，另於同日提出員工考核
  ，原告經被告總經理考核之結果認原告不得領取0.5個月之年
  終獎金。
(四)按被告93年度年終獎金有關經理以0.5個月之標準計算，原告
  得領取之年終獎金為35,416元。
四本件爭點及本院之判斷：
(一)原告請求被告給付0.5個月之年終獎金是否有理由？
1.查本件被告法定代理人即總經理乙○○到庭陳稱：（被告公司
  93年度的年終獎金的發放標準為何？）根據所有人的考績，再
  來分績效、工作能力、工作態度來評核，在水準之上的給零點
  五，低於評核的標準會給低於零點五甚至於是零。（發放標準
  是何時決定？）考績出來後，有一個盤算，我們依據該年度公
  司盈虧的情況，如虧錢很大就沒辦法發放。（發放標準是考績
  出來才決定？）在之前有先預先可以有多少錢可發放年終獎金
  ，如果沒有的話，再想辦法去張羅。顧慮到經理人的士氣，所
  以縱使虧錢也會發一點給他們。（公司有幾位經理？）有行政
  部、銷售部、及地區，共有九位經理。（這九位經理的考績都
  是由你來打？）功能性的經理即部分經理有五位，由我直接打
  考績，其他人就由這五位經理來分別打。（這五位經理裡，有
  無93年沒有領到年終獎金？）除了原告及陸偉松外，還有我也
  沒有領到。（陸偉松在年終獎金發放時，是否已經轉任顧問？
  ）已經轉任顧問了。但是他仍然有接受考核。（考核結果認原
  告未達領取年終獎金的理由？）我是專業經理人，我要為股東
  負責，公司從2001年至今都是處於虧損，虧損理由是業務銷售
  績效不彰。．．．（原告的考核是在94年2月4日所做的？）是
  的。（當天就發放年終獎金？）是的。．．．（被告打績效的
  標準？）第一是原告要每月達到一百萬元的業績，他有三個月
  業績是零，最好業績是42萬元，平均每月是13萬元，離100萬
  元差太多了。第二是工作態度，原告不假外出，經常在下午二
  、三點藉口出去買果汁，才跚跚回公司，我目睹二、三次。原
  告在93年10月29日至12月31日每隔一個星期就要請假一個小時
  ，共請假十幾次。原告曾經寄電子郵件給我，直呼我名字，他
  認為人事葉小姐沒有資格來當業務，等於我原來要求葉小姐來
  幫忙做業務，但原告認為他沒有資格，原告並請她要謹守本份
  ，其他業務人的人事資料含薪水及履歷原告一星期內要看過，
  他說他是業務部經理，要看總經理及人事所核定的業務人員。
  原告對其他同事態度也不好，他上面寫此次與一位同仁NEVIS
  一起拜訪大陸，共十家，經由原告介紹，有二次原告要同仁上
  台，同仁很怯懦，所有的客戶的會議紀錄，原告要同仁在週日
  ，若無完成，休怪原告無情等語（見本院94年10月26日調解程
  序筆錄）。是由被告法定代理人即總經理乙○○上開陳述可知
  ：一被告公司於93年度終了時固處於虧損之情況，惟為顧慮到
  員工及經理人之士氣，被告公司仍決定發放年終獎金。二年終
  獎金之發放以主管之考績核定來決定是否發放。三原告之考績
  經核定為不得發放年終獎金，其理由主要有(一)原告業績未達標
  準，(二)原告工作態度不佳。
2.按行使權利，履行義務，應依誠實及信用方法，民法第148條
  第1項定有明文。查被告公司於93年度終了時係處於虧損之情
  形，依勞動基準法第29條之規定固得不予發放年終獎金，惟如
  前所述，被告公司既決定在公司虧損之情況下仍予發放年終時
  ，其履行發放之義務時，自應依誠實及信用方法為之。又在被
  告公司處於虧損之情形下，除與員工有個別之特約外，本得不
  給予員工年終獎金，但在無特約而適用於全體員工之情形下，
  被告公司決定給予員工年終獎金，是否意謂被告公司得恣意決
  定那位員工要給、那位員工不給、或給付之數額如何呢？自應
  視被告公司之給付有無違反平等原則致違反誠實及信用方法而
  定。蓋被告公司在提出年終獎金給付標準時，其適用對象為無
  特約之全體員工，則被告公司履行是項義務時應受平等原則之
  拘束，即非有正當理由，不得為差別待遇，被告公司如有違反
  平等原則而恣意不發放員工年終獎金時，其履行義務顯有違反
  誠實及信用方法。且以平等原則作為判斷履行義務是否違反誠
  實及信用方法之標準，也稱為禁止差別待遇原則，意指被告公
  司在履行其發放年終獎金之義務時，不論在實體上或程序上，
  相同事件應為相同處理，非有合理的正當理由，不得為差別待
  遇；並由此平等原則導出「禁止恣意原則」意指在被告公司決
  定發放年終獎金的領域裡，被告公司在作成決定之際，應依事
  理的觀點為行為，而且其所作成的一切處置，均應與其所擬規
  制的實際狀態相當，此處所謂之「恣意」是指任性，專斷毫無
  標準，要怎麼樣就怎麼樣，隨個人或公司好惡而決定，所以被
  告公司決定不發放個別員工年終獎金，如果能被證明是專斷恣
  意時，其履行債務之行為即屬違反誠實及信用方法。準此，本
  件自應審究被告公司是否恣意不發放年終獎金予原告而違反平
  等原則，致其履行義務有違反誠實及信用方法？
3.經查：
(1)被告公司總經理乙○○核定原告之考績為不得發放年終獎金，
  其理由之一為原告業績未達標準，已如前述，然依被告公司總
  經理乙○○所述：為顧慮到經理人的士氣，所以縱使虧錢也會
  發一點年終獎金給他們等語可知，業績是否達到標準顯非發放
  年終獎金之唯一標準，被告公司之所以發放年終獎金之主要目
  的係在於激勵員工士氣。再者，因被告公司已處於虧損之情況
  下，顯見其經理人或其員工之業績多數未達預定之目標，是如
  以業績作為發放年終獎金之依據，則業績未達領取年終獎金標
  準之經理人除原告外，應有其他之人，但由總經理所考核之經
  理人除原告外，其餘之經理人均達領取之標準，原告因此質疑
  被告公司之年終獎金發放標準係因人設事，自非屬全然無據；
  且被告復未說明在公司虧損之情形下，除原告外之其餘經理人
  之業績標準為何、是否均達標準等事項，以供本院審酌被告為
  此項差別待遇即在經理人部分僅不發原告年終獎金，是否具合
  理之正當理由。且以業績作為考核之標準，係以整年度觀之，
  原告業績是否達發放年終獎金之標準，亦應以與原告同等職務
  之經理人其業績達成率之績效比較，原告是否確在其他同等職
  務之經理人之下以為斷，惟被告公司並未提出與原告同等職務
  之其餘經理人業績達成率為何，以為其此項差別待遇之正當理
  由。又被告稱自西元2001年至今公司都是處於虧損等語，但原
  告係自93年即西元2004起始任職被告公司，因此，西元2004年
  以前之虧損顯均與原告無關，則被告未能說明原告任職前之虧
  損較之原告任職後之西元2004年之虧損是否有增加或減少，且
  原告稱西元2004年之業績較2003年成長34%，亦為被告所不否
  認，則在原告任職後被告公司業績如已較前之業績有所成長，
  而被告公司發放年終獎金之目的係為激勵士氣，自難以原告未
  達被告公司所定之業績標準即不予發放年終獎金，遑論，被告
  亦未能提出證據合理說明經理人中僅原告未發放年終獎金之正
  當理由，堪認被告公司以原告業績未達標準作為不發放年終獎
  金之理由，顯違反平等原則，致其履行義務有違誠信原則。
(2)被告公司總經理乙○○核定原告為不得發放年終獎金，另一理
  由為原告工作態度不佳，惟查：被告公司總經理乙○○固曾有
  二、三次目睹原告於二、三點以買果汁為由而進入公司之情事
  ，但能否以此二、三次即得認定原告有經常性不假外出之情事
  顯屬存疑。另原告在93年10月29日至12月31日每隔一個星期就
  要請假一個小時，共請假十幾次，原告係依規定請特休既為被
  告公司所不爭執，則被告公司自不得於准許原告請假後，再執
  此認原告之請假為不當。再者，原告曾經寄電子郵件給總經理
  ，直呼總經理名字，且原告認為總經理要求來幫忙做業務之人
  事葉小姐沒有資格來當業務，原告要求其他業務人的人事資料
  含薪水及履歷其一星期內要看過，及原告對其他同事態度也不
  好等情，縱認為真正，此或可認原告有禮貌不週，或有尚待改
  進之處，但顯難以此作為認定被告公司得對原告為差別待遇即
  與原告同等職務之全體經理人僅原告未發放年終獎金之正當理
  由。
(3)再者，被告抗辯：由總經理考核之人除原告外，另一顧問陸偉
  松及總經理亦無年終獎金云云，惟查，原告業績是否達發放年
  終獎金之標準，應以與原告同等職務之經理人其業績達成率之
  績效相比較，因此被告援引非與原告同等職務之總經理及顧問
  作為與原告相較之基礎，自非允當。
(4)綜上，被告公司在提出年終獎金給付標準時，其適用對象為無
  特約之全體員工，則被告公司履行是項義務時應受平等原則之
  拘束，即非有正當理由，不得為差別待遇，惟被告公司未能舉
  證說明與原告同等職務之經理人中僅原告未發放年終獎金之差
  別待遇之正當理由，則被告公司顯有違反平等原則而恣意不發
  放原告年終獎金，其履行義務自有違反誠實及信用方法。從而
  ，被告公司拒絕按其93年度年終獎金有關經理以0.5個月之標
  準計算來給付原告35,416元之年終獎金，既有違誠信原則，則
  原告請求被告給付35,416元之年終獎金，自屬有據，應予准許
  。
(二)原告請求被告賠償精神慰撫金是否有理由？
  原告主張其於工作上無重大過失，被告片面以原告要離職而不
  發放年終獎金，造成原告心情沮喪，且為了主張權利，耗費相
  當多精神，被告侵害了原告的名譽，另被告總經理也多次向其
  他員工表示就是不發年終獎金給原告，更另原告覺得飽受歧視
  ，爰基於侵權行為之法律關係請求被告賠償354,160元等語，
  惟查，被告拒絕發放年終獎金予原告固有違誠信原則，但此尚
  難認有貶損原告名譽之情形，且原告就被告總經理多次向其他
  員工表示就是不發年終獎金給原告之事實，亦未能舉證以實其
  說，因此，原告基於侵權行為之法律關係請求被告賠償精神慰
  撫金354,160元，洵屬無據，應予駁回。
五本件就原告勝訴部分，係適用簡易程序所為被告敗訴之判決，
  爰依職權宣告假執行。另被告陳明願供擔保，聲請宣告免為假
  執行，經核原告勝訴部分，合於法律規定，爰酌定相當之擔保
  金額宣告之。
六兩造其餘主張及所提證據與本院上開論斷無涉或無違，不予贅
  述。
七訴訟費用負擔之依據：民事訴訟法第79條。
中    華    民    國    95    年    1     月    27    日
                  新竹簡易庭    法  官  謝永昌
以上正本係照原本作成。
如對本判決上訴，須於判決送達後20日內向本院提出上訴狀。
中    華    民    國    95    年    1     月    27    日
                                書記官  蕭宛琴


司法院資訊處製作；財團法人民間司法改革基金會備份。
